臺灣嘉義地方法院民事判決　　　　　　　 95年度訴字第389號
原　　　告　己○○
　　　　　　戊○○
共　　　同
訴訟代理人　陳偉展律師
　　　　　　王秀哲律師
被　　　告　甲○○
　　　　　　　　　　　　號
　　　　　　中連汽車貨運股份有限公司
法定代理人　乙○○
訴訟代理人　丙○○
　　　　　　丁○○
上列當事人間因業務過失致死案件，經原告提起請求損害賠償之
附帶民事訴訟（93年度交附民字第14號），經本院刑事庭裁定移
送前來，本院於民國96年10月23日言詞辯論終結，判決如下：
    主  文
被告應連帶給付原告己○○新臺幣肆拾肆萬柒仟壹佰肆拾貳元，
連帶給付原告戊○○新臺幣參拾參萬陸仟伍佰陸拾陸元，及均自
民國九十三年七月三十一日起至清償日止，按年息百分之五計算
之利息。
原告其餘之訴駁回。
    事實及理由
一、按訴狀送達後，原告不得將原訴變更或追加他訴。但擴張或
    減縮應受判決事項之聲明者，不在此限，民事訴訟法第255
    條第1項第3款定有明文。本件原告起訴時原請求被告應給付
    原告己○○扶養費新臺幣（下同）471,942元及精神慰撫金
    5,000,000元，嗣於訴訟進行中分別追加及減縮為1,116,993
    元及4,354,949元；應給付原告戊○○扶養費511,314元及精
    神慰撫金5,000,000元，嗣於訴訟進行中分別追加及減縮為
    1,238,929元及4,272,385元。核其所為係擴張或減縮應受判
    決事項之聲明，依前揭條文規定，應予准許，先予敘明。
二、原告起訴主張：被告甲○○係被告中連汽車貨運股份有限公
    司（下簡稱中連貨運）司機，為從事駕駛業務之人，於民國
    92年8月1日晚間駕駛車號017—GH號營業聯結車，附掛車號
    NE—21號子車自台中縣中連貨運沙鹿站出發，擬前往嘉義、
    永康、楠梓、高雄、屏東、鳳山等中連貨運站裝卸貨物。於
    翌日凌晨1時25分許，沿嘉義縣民雄鄉○○○路由東向西行
    駛，行經該路與工業五路設有閃光燈、黃燈號誌之交叉路口
    時，原應注意閃光黃燈表示（警告）、減速接近並注意安全
    小心通過，而依當時天候晴、夜間無照明、路面乾燥、無缺
    陷或障礙物、視距良好等情，又無不能注意之情事，竟疏未
    減速貿然穿越，適原告之子即訴外人蔡岳良騎乘車牌號碼UP
    R—321號輕型機車沿工業五路由南向北行經該路口，因煞車
    不及而撞及被告駕駛之前開聯結車左後方護欄，旋遭聯結車
    附掛之子車碾壓，拖行達數十公尺，致蔡岳良因頭部顱骨及
    顱底骨嚴重骨折，併腦幹小腦處硬腦膜下腔出血，壓迫生命
    中樞，引發中樞性休克當場死亡，詎被告甲○○明知駕駛動
    力交通工具肇事，卻未對蔡岳良為救助或報警處理，即逃離
    現場。被告甲○○因本件事故經臺灣嘉義地方法院檢察署檢
    察官以92年度偵字第7303號提起公訴，並經嘉義地方法院以
    93年交訴字第27號審理中。扶養金額應以行政院勞工委員會
    基本工資審議委員會審議通過之勞工基本工資為每月15,840
    元為計價基礎。爰依民法第184條第1項前段、第188條、第1
    92條、194條請求被告連帶賠償損害如下：(一)原告己○○部
    分：喪葬費用363,900元，扶養費1,116,993元，精神慰撫金
    4,354,949元合計5,835,842元。(二)原告戊○○部分：扶養費
    1,238,929元，精神慰撫金4,272,385元，合計5,511, 314元
    。並聲明：被告應連帶給付原告己○○5,835, 842元，原告
    戊○○5,511,314元，及均自訴狀繕本送達之翌日起至清償
    日止按週年利率百分之六計算之利息。
三、被告中連貨運則以：
（一）本件事故發生後警方調閱事發路口「當代牙醫診所」監視
      錄影帶，稱發現乙部貴公司所屬之聯結車拖行子車行經該
      路口（當時錄影帶時間為92年8月2日凌晨1時22分50秒）
      ，然該監視錄影帶之勘驗筆錄記載…92年8月2日凌晨1時
      34分49秒有一藍色聯結車拖行子車也是經過該監視器前路
      段右轉」云云，與被告甲○○陳稱其於92年8月2日凌晨1
      時34分49秒下高速公路行經台一線省道即「當代牙醫診所
      」前所述相符，顯示當時有兩部聯結車拖行子車經過，警
      方認定之車輛顯與被告甲○○所稱有異。且本案發生地點
      與坐落於工業三路之中連貨運站相鄰僅不到500公尺，依
      證人所述於當日凌晨1時25分許路過現場見乙輛大型貨車
      與其擦身而過，而警方係於凌晨1時37分前往處理，倘被
      告甲○○確有路經現場再至工業三路之中連貨運站，以此
      路程實無需耗時一分鐘到達（到站時間為1時50分），時
      間顯有出入。
（二）本件刑案扣案之證物「輪胎皮」非於事故發生現場當日提
      出，且該輪胎脫皮兩片，現場不應只有一片輪胎皮，倘被
      害人確為被告甲○○駕駛聯結車之子車所撞擊，則應當係
      該子車左方之「外側」輪胎有毀損，無可能係左方「內側
      」輪胎毀損。另依現場照片所示僅有兩條煞車痕跡，然被
      告甲○○所駕駛之營業聯結車母車上即有十只輪胎，子車
      上亦有八只輪胎，實無可能只有兩條煞車痕。又內政部警
      政署刑事警察局鑑證結果，僅認被告甲○○所駕駛之聯結
      車母車護欄上之黃色油漆碎片與被害人輕機車擋風罩上所
      留之黃色油漆為「相似」，並非「相符」，刑事關於認定
      被告甲○○犯行部分顯有爭議，現尚在最高法院審理中。
      再者，我們公司有完善理賠制度，被告甲○○應無肇事逃
      逸之動機，對原告主張均否認之。
（三）就賠償金額方面，對喪葬費用沒有意見，扶養費部分則應
      依財政部92年12月9日台財稅字第0920456073號公告93年
      度綜合所得稅之免稅額，以每人74,000元計算，且原告有
      三位子女，夫妻間互負扶養義務，扶養費之計算應除以四
      ，以此計算原告己○○應為334,956元，原告戊○○應為
      371,522元，超過部分均否認，又原告已領取強制責任保
      險金1,400,000元，依強制責任保險法第32條應予扣除，
      慰撫金部分過高。另依臺灣省嘉雲區車輛行車事故鑑定委
      員會931326號鑑定意見認雙方同為肇事原因，依民法第
      217條規定被告主張過失相抵。並聲明：原告之訴駁回。
      訴訟費用由原告負擔，如受不利判決，願供擔保請准予宣
      告免為假執行。
四、被告甲○○則以：我開的大貨車載重，若壓過被害人必定血
    肉模糊，並沒有證據證明我有撞倒被害人。在肇事當日下午
    檢查時我的車子輪胎皮已經掉落，肇事當日並沒有經過事發
    現場，並非本件肇事車輛，否認原告陳述等語置辯。並聲明
    ：原告之訴駁回。
五、本院依職權調取臺灣高等法院臺南分院95年度交上訴字第61
    4號刑事卷宗、並函查兩造之報稅資料及財產歸戶。
六、本件爭點在於本件車禍被告甲○○有無過失？兩造各執一詞
    ，本院經查:
（一）被告甲○○為被告中連貨運僱用之聯結車司機，駕駛營業
      用全聯結車載運貨物，為從事駕駛業務之人。其於92年8
      月1日晚間23時許，駕駛車牌號碼017-GH號曳引車（下簡
      稱聯結母車）及車牌號碼NE-21號拖車（下簡稱聯結子車
      ），自臺中縣沙鹿貨運站出發前往嘉義、永康等貨運站裝
      卸貨物，於翌日凌晨1時25分許沿嘉義縣民雄鄉○○○路
      由東往西方向行經與工業五路設有閃光黃燈號誌之交岔路
      口時，原應注意在雙向二車道且劃有分向限制線之路段，
      不得駛入來車車道，並應遵守閃光黃燈號誌之指示，減速
      接近，小心通過。而當時天候及路況皆佳、視距良好，並
      無使其不能注意之情事，乃竟疏於注意，跨越分向限制線
      行駛，且未減速反以每小時超過63公里之速度穿越該交岔
      路口。適有蔡岳良騎乘車牌號碼UPR-321號輕型機車沿工
      業五路由南向北行駛至該路口，亦疏未注意其車行方向為
      閃光紅燈，應減速接近並暫停讓幹線道先行，即貿然前行
      ，致雙方均煞避不及，蔡岳良所駕駛之輕機車撞上聯結車
      母車之左後方護欄，致人車傾倒於聯結母車與子車之間，
      遭聯接子車左前輪碾壓，蔡岳良當場因頭部遭碾壓立即死
      亡之事實，並經本院依職權調閱臺灣高等法院臺南分院95
      年度交上訴字第614號刑事卷宗查核屬實，自堪信為真實
      。被告甲○○辯稱沒有撞到被害人云云，委無足取。
（二）按汽車在雙向二車道行駛時，應在遵行車道內行駛，在劃
      有分向限制線之路段，不得駛入來車之車道內；行車至交
      岔路口，其行進應遵守燈光號誌之指示；閃光黃燈表示警
      告，車輛應減速接近，注意安全，小心通過，為道路交通
      安全規則第97條第1款、第2款、第102條第1項第1款、道
      路交通標誌標線號誌設置規則第211條第1項所明定。被告
      甲○○係領有駕駛執照之職業聯結車司機，業據其供陳在
      卷，其行經前揭交岔路口時，理應注意遵守上開規定。依
      卷內之道路交通事故調查報告表所載，本件肇事時、地之
      天候、路況皆良佳，被告甲○○並無不能注意之情事，卻
      疏於注意，行車跨越分向限制線且未減速反超速通過，因
      而肇事，自應負過失之責。雖被害人蔡岳良行經設有閃光
      紅燈之交岔路口時，未暫停讓幹道車即被告之聯結車先行
      ，同為本件車禍之肇事原因，惟本件車禍既係因被告甲○○之上開過失行為所併合肇致，被告甲○○仍難辭過失之
      責任。況本件車禍經囑託鑑定及覆議，亦同此見解，有臺
      灣省嘉雲地區車輛行車事故鑑定委員會該委員會94年2月1
      日嘉雲鑑字第093581702c號函及所附鑑定意見書及臺灣省
      車輛行車事故覆議鑑定委員會94年4月12日府覆議字第
      0940100142號函鑑定意見書附於本院93年度交訴字第27
      號卷可參。而被告因過失致死等案件，經本院93年度交訴
      字第27號判處「被告甲○○從事業務之人，因業務上之過
      失致人於死，處有期徒刑拾月; 又駕駛動力交通工具肇事
      ，致人死亡而逃逸，處有期徒刑一年四月。應執行有期徒
      刑二年。」。嗣被告上訴臺灣高等法院臺南分院，亦上訴
      駁回而確定，亦經本院依職權調閱95年度交上訴字第614
      號刑事卷宗查核屬實。則被告甲○○過失致死之侵權行為
      事實，即堪認定。
七、按因故意或過失不法侵害他人之權利者，負損害賠償之責任
    ；因不法侵害他人致死者，對於支出醫療或殯葬費之人，亦
    應負損害賠償責任；不法侵害他人致死者，被害人之父母，
    雖非財產上之損害，亦得請求賠償相當之金額；受僱人因執
    行職務，不法侵害他人之權利者，由僱用人與行為人連帶負
    損害賠償責任；不法毀損他人之物者，被害人得請求賠償其
    物因毀損所減少之價額，民法第184條第1項前段、第192條
    第1項、第2項、第194條、第188條第1項及第196條分別定有
    明文。查本件原告為被害人蔡岳良之父母，有戶籍謄本一份
    可按，原告己○○並支出被害人蔡岳良之殯葬費，被告甲○○對於本件車禍事故之發生具有過失責任，而被告甲○○係
    被告中連貨運僱用之司機，被告中連貨運自應與被告甲○○
    對原告負連帶賠償責任。則原告依侵權行為之法律關係請求
    損害賠償，即屬於法有據。爰就原告各項請求是否有理由，
    分述如下：
（一）殯葬費部分：原告己○○主張363,900元，提出收據4份，
      已堪信為真。按「所謂殯葬費係指收殮及埋葬費用而言，
      此等費用是否必要，應斟酌當地喪禮習俗及宗教上之儀式
      定之」，最高法院著有84年度台上字第2731號判決可參。
      查原告己○○提出之收據4份所示殯葬費用共計363,900元
      ，本院斟酌當地喪禮習俗及宗教儀式，均認為尚屬必要，
      不應予扣除，故原告己○○得請求363,900元。
（二）扶養費部分：參酌勞動基準法第54條有關強制退休之規定
      ，係以年滿60歲為強制退休之年齡，則其一旦年滿60 歲
      ，應認難再從事體力勞動，而無工作收入，即可認彼時需
      人扶養，故其受扶養之權利應自其60歲之後始得行使，原
      告主張於蔡岳良死亡時即無謀生能力云云，委無足取。又
      ，衡以現今社會環境及經濟狀況，日常生活所需若依當年
      度所得稅稅率條例所定之扶養親屬寬減額定之，顯已不足
      受扶養者之需要，故被告主張扶養費部分則應依財政部92
      年12月9日台財稅字第0920456073號公告93年度綜合所得
      稅之免稅額，以每人74,000元計算云云，亦不可採。而依
      行政院主計處「平均每人月消費支出」表，嘉義縣民於94
      年度平均每人每月之消費支出額為1萬4,044元，是平均每
      人每年之消費支出額即為16萬8,528元（14,044元/月x12
      月=168,528元）。本件原告己○○請求1,116,993元，原
      告戊○○請求1,238,929元。原告己○○、戊○○為蔡岳
      良之父母，除蔡岳良外，尚有二子蔡政峰、蔡瑞釗，有戶
      籍謄本可稽，且配偶相互間之扶養義務，是蔡岳良對己○○、戊○○應分擔之法定扶養義務為1/4。又原告己○○
      、戊○○於蔡岳良死亡時（92年8月2日），分別為48歲、
      42歲（己○○43年11月10日生、戊○○50年6月26日生）
      ，以現在勞工退休年齡為60歲之標準，認原告2人均請求
      自60歲起受扶養方屬合理；又己○○依以內政部91年台灣
      地區簡易生命表男性平均餘命73.22歲，主張自60歲起得
      受蔡岳良扶養13年、戊○○依上開生命表女性平均餘命
      78.94歲，自60歲起尚有19年可受扶養之情。審酌原告2人
      身分、地位及一般國民生活水準、現在經濟狀況等一切情
      狀，認2人主張依行政院主計處公布之嘉義縣民94年平均
      每人每年消費支出168,528元計算扶養費，尚無不當。則
      依上開消費支出為扶養費請求標準計算，再按霍夫曼計算
      扣除中間利息，及蔡岳良應負擔1/4扶養費為依據，己○○得請求之扶養費為430,383元：{[計算式168,528×10.
      00000000 ]除以4（受扶養人數）=430,383（小數點以下
      四捨五入，下同）}；戊○○得請求之扶養費為573,132
      元：{[計算式168,528*13.00000000]除以4（受扶養人數
      ）=573,132}。是原告2人請求扶養費在此範圍內為有理由
      ；逾此部分則無理由，應予駁回。
（三）精神慰撫金部分：按慰撫金數額之認定，除依被害人及其
      家屬所受身體上及精神上痛苦程度及所造成之影響二者予
      以衡量外，尚須斟酌雙方之身分資力與加害之程度及各種
      情形，予以核定。原告分別為被害人之父母，其因被害人
      驟然車禍死亡，精神遭受極大痛苦，足堪認定；衡以原告
      己○○國中畢業，目前無業，94年無所得，有汽車一輛，
      原告戊○○國小畢業，收入二、三萬元；被告甲○○仍受
      僱於中連貨運，月入三萬餘元，94年所得494,754元，無
      不動產，業經兩造陳述明確，復經本院依職權調閱稅務電
      子閘門財產所得調件明細表在卷可稽，為兩造所不爭執，
      堪信為真；爰審酌兩造之身分、地位與實際加害情形及兩
      造財產資力等一切情況，原告2人各請求1,500,000元，應
      屬適當。
八、再按「損害之發生或擴大，被害人與有過失者，法院得減輕
    賠償金額或免除之」，民法第217條第1項定有明文。此項規
    定之目的，在謀求加害人與被害人間之公平，故在裁判上法
    院得以職權減輕或免除之，此經最高法院85年度台上字第17
    56號判例著有明文可參。經查本件被告甲○○並無不能注意
    之情事，卻疏於注意，行車跨越分向限制線且未減速反超速
    通過，因而肇事，被害人行經設有閃光紅燈之交岔路口時，
    未暫停讓幹道車即被告之聯結車先行，同為本件車禍之肇事
    原因，已如上述，本院斟酌雙方過失輕重程度與原因力之強
    弱，爰認兩造應負之過失責任均各為百分之50，故原告己○○、戊○○僅得請求被告應賠償金額之2分之1，方屬公允適
    當。則原告己○○得請求之金額包括喪葬費363,900元、扶
    養費430,383元、精神慰撫金1,500,000元總額之一半，合計
    為1,147,142元（2,294,283÷2＝1,147,142）；戊○○得請
    求之金額包括扶養費573,132元及精神慰撫金1,500,000元總
    額之一半，合計1,036,566元（2,073,132÷2＝1,036,566）
    。
九、末按被保險汽車發生汽車交通事故，受益人得在本法規定之
    保險金額內，直接向保險人請求保險金；保險人依本法規定
    給付之保險金，視為加害人或被保險人損害賠償金額之一部
    分，加害人或被保險人受賠償請求時，得扣除之，強制汽車
    責任保險法第28條及第30條分別著有明文。查本件被害人蔡
    岳良因車禍死亡，已由原告依強制汽車責任保險法之規定向
    強制汽車責任保險之保險人領取保險金140萬元之事實，為
    原告自承在卷（（見本院96年10月23日言詞辯論筆錄），自
    係屬實。揆諸前開說明，被告自得將原告所受領之上開保險
    金，視為應給付賠償額之一部分予以扣除。至於扣除之方式
    ，因該140萬元並非不可分，參照民法第271條關於可分債權
    債務之規定，應由原告二人平均分擔扣除，準此，原告二人
    應各分擔70萬元扣除之。從而，原告二人基於侵權行為之法
    律關係，所得請求被告連帶賠償之金額，原告己○○受為44
    7,142元（1,147,142－700,000＝447,142），原告戊○○為
    336,566元（1,036,566－700,000＝336,566）。
十、復按給付有確定期限者，債務人自期限屆滿時起，負遲延責
    任。給付無確定期限者，債務人於債權人得請求給付時，經
    其催告而未為給付，自受催告時起，負遲延責任。其經債權
    人起訴，或依督促程序送達支付命令，與催告有同一之效力
    。民法第229條第1、2項分別定有明文；又遲延之債務，以
    支付金錢為標的者，債權人得請求依法定利率計算之遲延利
    息。但約定利率較高者，仍從其約定利率；而應付利息之債
    務，其利率未經約定，亦無法律可據者，週年利率為百分之
    5。亦為同法第233條第1項及第203條所明定。查本件原告請
    求被告應賠償之金額，並未定有給付之期限，原告請求自起
    訴狀繕本送達被告之翌日起，按年息百分之5計算之利息，
    為有理由，逾上開規定之範圍，洵屬無據，應予駁回。則原
    告基於侵權行為損害賠償請求權之法律關係，請求被告連帶
    給付原告己○○447,142元；原告戊○○336,566元；及均自
    93年7月31日起，按週年利率百分之5計算之利息，洵屬正當
    ，應予准許。逾此部分所為之請求，即為無理由，應予駁回
    。
十一、本件事證已經明確，兩造其餘攻擊防禦方法及舉證，與判
      決基礎之事實並無影響，不另論述，併此敘明。
十二、原告二人並未聲請願供擔保請准宣告假執行，被告中連貨
      運陳明願供擔保請准宣告免假執行，容有誤會。
十三、本件原告提起刑事附帶民事訴訟，經本院刑事庭依刑事訴
      訟法第504第1項移送前來，依同條第2項規定免納裁判費
      ，故毋庸為訴訟費用負擔之諭知，附此敘明。
十四、據上論結，本件原告之訴，為一部有理由，一部無理由，
      依民事訴訟法第79條、第85條第2項、第390條第2項，判
      決如主文。
中　　華　　民　　國　　96　　年　　11　　月　　6 　　日
                  民事第一庭法　官　柯月美
以上正本係照原本作成。
如對本判決上訴須於判決送達後20日內向本院提出上訴狀。
中　　華　　民　　國　　96　　年　　11　　月　　6 　　日
                            書記官　林美足
